臺灣彰化地方法院刑事判決　　　　　　　95年度訴字第1992號
公　訴　人　臺灣彰化地方法院檢察署檢察官
被　　　告　甲○○
　　　　　　　　　　　弄20號.
上列被告因違反毒品危害防制條例案件，經檢察官提起公訴（95
年度毒偵字第4122號、第4321號），本院判決如下：
    主    文
甲○○施用第一級毒品，累犯，處有期徒刑捌月，扣案之海洛因
貳包（合計淨重零點貳貳公克，空包裝總重零點陸捌公克），沒
收銷燬之；又施用第一級毒品，累犯，處有期徒刑捌月，扣案之
海洛因壹包（淨重零點壹公克，空包裝重零點玖公克），沒
收銷燬之。應執行有期徒刑壹年貳月，扣案之海洛因貳包（合計
淨重零點貳貳公克，空包裝總重零點陸捌公克）及海洛因壹包（
淨重零點壹公克，空包裝重零點玖公克），均沒收銷燬之。
    犯罪事實
一、甲○○前曾於民國93年間，因施用毒品案件，經本院以93年
    度訴字第1539號，判處有期徒刑8 月確定，入監執行後，於
    94年11月2 日執行完畢釋放。其另於89年1 月間，因施用毒
    品案件，經本院以89年度毒聲字第393 號裁定送勒戒處所觀
    察、勒戒後，認無繼續施用毒品之傾向，而於89年2 月15日
    釋放，並由臺灣彰化地方法院檢察署檢察官於同日以89年度
    毒偵字第643 號為不起訴處分；再於89年12月間因施用毒品
    案件，經臺灣臺中地方法院以89年度毒聲字第7284號裁定送
    勒戒處所觀察、勒戒後，認無繼續施用毒品之傾向，而於90
    年1 月4 日釋放，並由臺灣臺中地方法院檢察署檢察官於90
    年1 月3 日，以89年度毒偵字第7639號為不起訴處分。詎其
    仍不知悔改，在前開觀察勒戒期滿釋放後，且於5 年內之93
    年間，再犯上開施用第一級毒品案件，經本院論罪科刑後，
    再基於施用第一級毒品海洛因之犯意，於95年10月12日上午
    7 、8 時許，在彰化縣鹿港鎮某不知名加油站廁所內，以將
    海洛因摻水置入針筒內注射方式，施用第一級毒品海洛因 1
    次，施用完畢後，即將針筒丟棄。嗣於95年10月12日下午 3
    時20分許，在彰化縣鹿港鎮街○里○○路14號前，經警向其
    盤查後，甲○○即在有偵查犯罪職權之機關尚不知伊有施用
    海洛因之行為前，主動向進行盤查之員警坦承有上開施用海
    洛因情事，並將其所有，供其施用之海洛因2 包（合計淨重
    0.22公克，空包裝總重0.68公克）交予警員，而就前開施用
    第一級毒品海洛因之行為自首犯罪，並接受審判，且經警對
    其採尿送驗後，呈海洛因陽性反應；其另行起意，復基於施
    用第一級毒品海洛因之犯意，於95年10月23日上午8 、9 時
    許，在彰化縣鹿港鎮某不知名加油站廁所內，以將海洛因摻
    水置入其所有針筒內注射方式，施用第一級毒品海洛因1 次
    ，施用完畢後，即將針筒丟棄。嗣於95年10月23日下午4 時
    40分許，在彰化縣鹿港鎮○○路○ 段與復興路口，經警向其
    盤查後，甲○○即在有偵查犯罪職權之機關尚不知伊有施用
    海洛因之行為前，主動向進行盤查之員警坦承有上開施用海
    洛因情事，並將其所有，供其施用之海洛因1 包（淨重0.13
    公克，空包裝重0.39公克）交予警員，而就前開施用第一級
    毒品海洛因之行為自首犯罪，並接受審判，且經警對其採尿
    送驗後，呈海洛因陽性反應，而查知上情。
二、案經彰化縣警察局鹿港分局報告臺灣彰化地方法院檢察署檢
    察官偵查起訴。
    理    由
一、訊據被告甲○○對於上揭犯罪事實均坦承不諱，且其於95年
    10月12日、95年10月23日為警採集之尿液，送詮昕科技股份
    有限公司鑑定結果，均呈嗎啡陽性反應，此有彰化縣警察局
    鹿港分局95年10月23日委託檢驗尿液代號與真實姓名對照表
    、詮昕科技股份有限公司95年11月8 日濫用藥物尿液檢驗報
    告、彰化縣警察局鹿港分局95年10月12日委託檢驗尿液代號
    與真實姓名對照表、詮昕科技股份有限公司95年10月23日濫
    用藥物尿液檢驗報告各1 紙在卷可稽（見95年度毒偵字第43
    21號卷第12頁、第32頁，95年度毒偵字第4122號卷第10頁、
    第34頁），且被告於95年10月12日遭查扣之白色藥品2 包、
    95年10月23日遭查扣之白色藥品1 包，經送法務部調查局鑑
    定結果，均含第一級第6 項毒品海洛因成分，其中2 包合計
    淨重0.22公克（空包裝總重0.68公克），另1 包淨重0.13公
    克（空包裝重0.39公克），此有法務部調查局95年11月19日
    調科壹字第09523035250 號、95年12月5 日調科壹字第0952
    3043210 號鑑定書各1 紙在卷可稽（均附於本院卷），是尚
    有第一級毒品海洛因共3 包扣案可資佐證。按海洛因施打進
    入人體，藉人體解毒系統之代謝作用而分解成藥性較低之嗎
    啡，故於施打海洛因之煙毒犯尿液中，可檢出嗎啡煙毒反應
    ，而一般吸食或施打煙毒品（或麻醉藥品），8 小時內約有
    80％量於尿中排出，24小時後剩餘量之90％再排出，72小時
    後仍有微量排出，吸食或施打者個人體質不同，其排出時間
    亦會有所差異，尤其成癮者（抗藥性強）其於吸食後120 小
    時內所採之尿液，配合較具公信力之儀器（如氣相質譜儀）
    ，仍可能被檢測出，從而，被告自白於95年10月12日、95年
    10月23日為警採尿當日早上，各有施用第一級毒品海洛因 1
    次，核與事實相符。
二、按觀察、勒戒或強制戒治執行完畢釋放後，5 年內再犯毒品
    危害防制條例第10條之罪，即應直接依法追訴判決，固毋庸
    再行該條例針對「初犯」所規定之觀察、勒戒或強制戒治等
    治療程序，然若係於觀察、勒戒或強制戒治執行完畢釋放後
    ，5 年後再犯第10條之罪者，則應重新依該條例第20條第 1
    項、第2 項關於「初犯」之規定，先行送觀察、勒戒，並依
    其觀察、勒戒結果有無繼續施用毒品傾向，以定其是否施以
    強制戒治之治療程序，再於上開治療程序執行完畢後始由檢
    察官為不起訴處分，而非直接加以追訴處罰，此觀諸現行生
    效施行之毒品危害防制條例（於92年7 月9 日修正公布、自
    93年1 月9 日施行）第20條、第23條之規定甚明。而考諸前
    開毒品危害防制條例之修正理由主要係認觀察、勒戒或強制
    戒治後5 年後再犯者，顯見前所實施之觀察、勒戒或強制戒
    治已足以遮斷其施用毒品之癮，為期自新及協助其斷除毒癮
    ，對此5 年後再犯者仍適用初犯之規定（即該條例第20條第
    3 項之規定），即先經觀察、勒戒、強制戒治之程序【見該
    條例第20條修法理由5 第3 項修正理由(二)】，且為配合簡化
    施用毒品犯之刑事處遇程序，並鑑於經觀察、勒戒或強制戒
    治執行完畢釋放後5 年內再犯者，其再犯率甚高，原據以實
    施之觀察勒戒及強制戒治既已無法收其實效，自應施以刑事
    處遇【見該條例第23條修正理由三(二)】，凡此俱見現行毒品
    危害防制條例於修正時刪除修正前二犯及三犯之規定，一改
    修法前繁雜之處遇程序，僅將施用毒品犯簡化區分為初犯、
    再犯外，並認施用毒品者係屬病患性犯人，以觀察、勒戒戒
    除其身癮，併以強制戒治方式祛除心癮之措施。由是觀之，
    現行毒品危害防制條例仍採「刑罰處遇程序」與「治療之保
    安處分程序」二者併行之方式，並將施用毒品者區分為「初
    犯」與「再犯」之不同，詳言之，倘毒品施用者係前經觀察
    、勒戒或強制戒制等治療程序執行完畢5 年後，始再施用毒
    品之「初犯」，因認前所執行之觀察、勒戒或強制戒治足收
    戒除毒癮之效，自應重新先經觀察、勒戒或強制戒治等治療
    程序，並於治療程序執行完畢後由檢察官直接為不起訴處分
    ，毋庸對之追訴處罰，反觀，在「再犯」之情形，因其先前
    所為治療程序顯未能收祛除毒癮之實效，且考量施用毒品者
    之再犯率偏高，乃簡化其刑事處遇程序，而對之直接追訴處
    罰，不再施以保安處分之治療程序，是現行毒品危害防制條
    例所採「初犯」與「再犯」之界分，已揚棄過去修正前毒品
    危害防制條例所採一、二、三犯之判斷標準及處遇程序，且
    側重於觀察、勒戒或強制戒治等治療程序是否確實收其成效
    。因之，對於所謂「初犯」與「再犯」之區別，除應視其是
    否於觀察、勒戒或強制戒治執行完畢釋放後，5 年後再犯者
    外，尚應兼顧其前次所施予觀察、勒戒、強制戒治程序之成
    效以資判斷，如此方能貫徹現行毒品危害防制條例之修正立
    法意旨，且細繹現行毒品危害防制條例第20條、第23條之立
    法理由可知，所謂「再犯」應係指依該條例規定執行觀察、
    勒戒、強制戒治完畢釋放，再犯施用毒品罪者均屬之（見該
    條例第20條修法理由二後段），是對於現行毒品危害防制條
    例第20條第3 項規定「觀察、勒戒或強制戒治執行完畢後，
    5 年後再犯」之解釋，自應限於該施用毒品之行為人於觀察
    、勒戒或強制戒治執行完畢後5 年內均未再有任何施用毒品
    之犯行，始足當之，茍其施用毒品之犯行，前經觀察、勒戒
    或強制戒治執行完畢後，5 年內曾因再犯施用第一、二級毒
    品之行為，而經法院判處刑罰之處遇程序確定者，縱其係於
    觀察、勒戒或強制戒治執行完畢5 年後復為施用毒品者（即
    修正前毒品危害防制條例所稱之三犯或三犯以上），因其於
    治療程序之保安處分執行完畢5 年內，既仍有繼續施用毒品
    之犯行，即難認前所執行之治療程序有何戒除其身心毒癮之
    成效可言，自不得僅憑該次施用毒品犯行係在前次執行治療
    程序之保安處分完畢後，5 年後再犯一端，即依現行毒品危
    害防制條例第20條第3 項規定，逕認為「初犯」，而適用同
    條第1 、2 項之觀察、勒戒或強制戒治等治療程序，否則無
    異使接受治療程序執行成效不彰，而屢犯施用毒品罪之行為
    人，僅因其施用毒品行為與前次觀察、勒戒或強制戒治完畢
    之時間相距已逾5 年，反得循初犯之保安處分程序，獲邀寬
    典，不啻與前揭毒品危害防制條例之修法初衷背道而馳，是
    就此情形，仍應認屬「再犯」之範疇，直接適用刑事刑罰處
    遇之程序，始符修法之本旨。查本案被告前曾因施用毒品案
    件，經執行觀察、勒戒後，認無繼續施用毒品之傾向，乃於
    90年1 月4 日執行完畢釋放，惟其於93年間，即因施用第一
    級毒品案件，經本院以93年度訴字第1539號，判處有期徒刑
    8 月確定且執行完畢等情，有臺灣高等法院被告前案紀錄表
    存卷可參，而被告本案2 次施用第一級毒品海洛因之犯行，
    雖均係在前次觀察勒戒執行完畢5 年後所犯，惟被告於上開
    觀察勒戒執行完畢5 年內，曾再犯施用第一級毒品之罪經法
    院宣示判決並確定，已詳述如前，顯見其並非於觀察勒戒執
    行完畢後5 年內均無任何施用毒品之犯行，且其既已於觀察
    勒戒執行完畢5 年內再犯施用第一級毒品之罪，已符合毒品
    危害防制條第23條第2 項之所定之追訴要件，揆諸前開毒品
    危害防制條例條文及說明，被告所為本案施用第一級毒品海
    洛因之犯行，即無「初犯」規定之適用，自毋須再重新施予
    觀察、勒戒或強制戒制之處遇程序，而應直接訴追處罰。從
    而，被告所犯本案毒品危害防制條例第10條第1 項施用第一
    級毒品之罪，均事證明確，其犯行洵堪認定，皆應予依法論
    科。
三、按我國刑法第56條有關連續犯之規定，業於94年2 月2 日修
    正公布刪除，並自95年7 月1 日起生效施行，而依新法對於
    具有反覆實施犯罪模式之對應處置，除合於「接續犯」或「
    包括一罪」之情形外，則僅能依「數罪併罰」之規定個別處
    斷。又依最高法院86年度臺上字第3295號判例意旨，數行為
    於同時同地或密切接近之時地實施，侵害同一之法益，各行
    為之獨立性極為薄弱，依一般社會健全觀念，在時間差距上
    ，難以強行分開，在刑法評價上，以視為數個舉動之接續施
    行，合為包括之一行為予以評價，較為合理，方屬接續犯之
    範疇，足見「接續犯」之成立，係以時、空密接性為前提要
    件，即透過對於同一法益之同種類侵害行為繼續不間斷之實
    行，業已稀釋個別行為之獨立性，致使刑法評價時將之視為
    單一、整體之犯罪行為，以符合社會一般人對於行為概念之
    認知，並與行為人之犯罪目的相互結合；至於學理上「包括
    一罪」概念中，與施用毒品之犯罪型態較有關聯者，應屬「
    集合犯」之態樣，此即依一般社會通念，特定犯罪行為具有
    反覆實施之特性，立法者於制定刑罰法律之初，亦已認知該
    種行為類型之反覆性，而有意藉由法條中客觀構成要件之行
    為要素，涵括上開具有反覆實施特性之數個犯罪行為，仍僅
    接受一次刑法之評價為已足。然施用毒品之犯罪類型，或為
    零星偶一之施用，或為長期不間斷的反覆施用，均有其可能
    性，是自難認立法者於制定刑罰法律之初始，即已認知施用
    毒品行為必屬具反覆性之犯罪，且有意藉由法條中客觀構成
    要件之行為要素，涵括上開具有反覆實施特性之數個犯罪行
    為。況實務上最高法院歷來僅將專以觸犯該等法條之罪，為
    其日常生活之職業者之常業犯，認為其性質上屬多數行為之
    集合犯，在法律上將之擬制為一罪（即學理上稱之實質上一
    罪，最高法院92年度臺上字5115號判決、92年度臺上字第49
    59號判決、93年度臺上字第3609號判決、94年度臺上字第
    4567號判決意旨參照）。而本次刑法修正既依據「刑罰公平
    原則」之考量，刪除有關「連續犯」之規定，並將含有連續
    犯性質之「常業犯」一併全數刪除（參見刑法修正草案總說
    明），因此，多次施用毒品犯罪之行為，則應回歸一般刑法
    上行為單、複數之認定，而予論罪科刑，較稱妥適。另於修
    正刪除「連續犯」前，如係屬連續犯之裁判上一罪，尚得依
    修正刪除前刑法第56條規定「加重其刑至二分之一」，然若
    將刪除「連續犯」之法律適用一概逃至「接續犯」，則依舊
    法連續犯之施用毒品尚得加重其刑至二分之一，如修法後僅
    改論以「接續犯」反不得依法加重其刑，此不僅論罪科刑失
    當，更明顯與本次修法之意旨及精神相違。是依上開被告於
    本院審理時之供述，其上開施用海洛因2 次之犯行，期間已
    有相當之間隔，其施用海洛因2 次尚難認已成癮，應係偶然
    為之，要難論以屬「接續犯」或「集合犯」之一罪關係，公
    訴人起訴書認被告前揭2 次施用海洛因之犯行係屬集合犯之
    包括一罪，容有未洽（最高法院96年度臺上字第1195號刑事
    判決意旨參見），應予敘明。
四、按海洛因係毒品危害防制條例所定之第一級毒品，不得非法
    施用。查被告前因施用毒品案件，經觀察勒戒執行完畢後，
    復於5 年內因施用第一級毒品案件經論罪科刑確定，其本案
    再為施用第一級毒品海洛因，核其所為，均係犯毒品危害防
    制條例第10條第1 項之施用第一級毒品罪。其為供施用第一
    級毒品而持有該級毒品之低度行為，均應為施用之高度行為
    所吸收，不另論罪。又被告2 次施用海洛因之犯行，因犯意
    各別，且行為時、空非屬緊密，應予分論併罰（公訴人起訴
    書認係屬集合犯之包括一罪關係，尚有誤會，理由已詳述如
    前）。再被告前曾於93年間，因施用毒品案件，經本院以93
    年度訴字第1539號，判處有期徒刑8 月確定，入監執行後，
    於94年11月2 日執行完畢釋放等情，有臺灣高等法院被告前
    案紀錄表在卷可稽，被告前受有期徒刑執行完畢，於5 年以
    內故意再犯本件有期徒刑以上之2 罪，為累犯，均應依刑法
    第47條第1 項之規定各加重其刑。再被告就伊於95年10月12
    日上午7 、8 時許、95年10月23日上午8 、9 時許，各施用
    第一級毒品海洛因之犯行，均係於經警盤查後，即在有偵查
    犯罪職權之機關尚不知伊有施用海洛因之行為前，主動向進
    行盤查之員警坦承有施用海洛因情事，並分別交付海洛因 2
    包及海洛因1 包等情，有警詢筆錄可稽，且被告復有接受審
    判之情，應均依刑法第62條前段規定減輕其刑，且均先加後
    減之。爰審酌被告曾因施用毒品經送觀察、勒戒，而仍未知
    警惕又再犯本案之罪，足見其雖經觀察、勒戒之治療程序，
    仍未能徹底袪除施用毒品遠離毒害，顯未能善體國家設置觀
    察、勒戒機構，協助毒品施用者戒除毒害之良法美意，惟念
    及施用毒品本質上係戕害自身健康之行為，尚未嚴重破壞社
    會秩序或侵害他人權益，及其各次施用毒品之犯罪動機、目
    的、所生危害及犯罪後坦承犯行態度尚屬良好等一切情狀，
    分別量處如主文所示之刑，並定其應執行之刑。末扣案之海
    洛因3 包（其中2 包合計淨重0.22公克，空包裝總重0.68公
    克；另1 包淨重0.13公克，空包裝重0.39公克），均係查獲
    供被告施用之毒品，應均依毒品危害防制條例第18條第1 項
    前段，沒收銷燬之。
五、公訴意旨另略以：被告基於施用海洛因之包括一罪犯意，自
    95年9 月25日後某日起，至95年10月23日上午8 時止（不包
    括95年10月12日上午7 、8 時許、95年10月23日上午8 、 9
    時許），在彰化縣鹿港鎮之各加油站內，施用海洛因多次，
    因認被告此部分另涉有毒品危害防制條例第10條第1 項之施
    用第一級毒品罪嫌。按犯罪事實應依證據認定之，無證據不
    得認定犯罪事實，刑事訴訟法第154 條第2 項定有明文；復
    按被告之自白，不得作為有罪判決之唯一證據，仍應調查其
    他必要之證據，以察其是否與事實相符，刑事訴訟法第 156
    條第2 項亦定有明文。公訴人認被告涉有此部分施用第一級
    毒品海洛因之罪嫌，無非係以被告之惟一自白為其論據。質
    之被告固坦認有上開施用海洛因之行為，惟查：於94年2 月
    2 日修正公布之刑法，已自95年7 月1 日起生效施行，修正
    後刑法已廢除連續犯之規定，連續數行為而犯同一之罪名，
    均在新法施行前者，新法施行後，應依刑法第2 條第1 項之
    規定，適用最有利於行為人之法律；部分之數行為，發生在
    新法施行前者，新法施行後，該部分適用最有利於行為人之
    法律，若其中部分之一行為或數行為，發生在新法施行後者
    ，該部分不能論以連續犯（最高法院95年第8 次刑事庭會議
    決議意旨參照）；又按海洛因屬中樞神經抑制劑，使用者固
    會對其產生生理及心理之依賴性，惟施用者是否因而對海洛
    因習慣成癮，仍應視施用者之施用劑量、施用頻率及個人耐
    藥性等因素而定。本件被告縱有反覆施用之情形，然其是否
    業已施用毒品成癮或有施用毒品之習慣，卷內並無相關資料
    足以佐證，是尚難認被告經本案判決有罪之於95年10月12日
    上午7 、8 時許、95年10月23日上午8 、9 時許，各施用海
    洛因1 次之犯行，與被告自白伊另有於95年9 月底某日起，
    至95年10月23日上午8 時止（不包括95年10月12日上午7 、
    8 時許、95年10月23日上午8 、9 時許）施用第一級毒品海
    洛因之犯行間，有何包括一罪或修正前刑法所定之連續犯之
    裁判上一罪關係；且被告就前揭其有於95年9 月底某日起，
    至95年10月23日上午8 時止（不包括95年10月12日上午7 、
    8 時許、95年10月23日上午8 、9 時許）施用海洛因之供述
    ，除被告之唯一自白外，扣案之前揭驗尿報告及被告甫於各
    該查獲當日所購得之海洛因，均無法充作被告此部分自白之
    補強證據，依前開刑事訴訟法所定之證據法則，自尚難逕單
    以被告之自白，認定被告確有於上開時間，每日施用海洛因
    3 至4 次，而以被告之上開自白作為該部分有罪判決之唯一
    證據。此外，復查無其他積極之證據足認被告有何此部分之
    犯行，惟公訴人認該部分與前開被告經判決有罪之施用海洛
    因一次之犯行間，具有包括一罪之關係，爰不另為無罪之諭
    知。
據上論斷，應依刑事訴訟法第299 條第1 項前段，毒品危害防制
條例第10條第1 項、第18條第1 項前段，刑法第11條、第47條第
1 項、第62條前段、第51條第5款，判決如主文。
本案經檢察官吳宗達到庭執行職務。
中　　華　　民　　國　　96　　年　　4 　　月　　24　　日
                刑事第五庭  審判長法  官  許旭聖
                                  法  官  吳俊螢
                                  法  官  簡婉倫
以上正本證明與原本無異。
如不服本判決，應於判決送達後10日內，向本院提出上訴狀（須
附繕本）。
中　　華　　民　　國　　96　　年　　4 　　月　　24　　日
                                  書記官
附錄論罪科刑法條：
毒品危害防制條例第10條第1項
施用第一級毒品者，處 6 月以上 5 年以下有期徒刑。
